【裁判字號】    98,抗,1299
【裁判日期】    981222
【裁判案由】    聲請解除限制出境
【裁判全文】
臺灣高等法院刑事裁定                  98年度抗字第1299號
    抗  告  人
    即  被  告  甲○○
上列抗告人因違反貪污治罪條例等案件，不服臺灣臺北地方法院
98年度聲字第3035號，中華民國98年11月27日所為限制住居、出
境、出海之裁定，提起抗告，本院裁定如下：
    主  文
抗告駁回。
    理  由
一、原裁定意旨略以：被告甲○○因涉犯貪污治罪條例第6 條第
    1項第4款對於主管或監督事務直接圖利罪嫌、刑法第216 條
    、第210條行使偽造文書罪嫌、第168條偽證罪嫌，因屢經臺
    灣臺北地方法院檢察署檢察官合法傳喚，無正當理由不到庭
    ，經臺灣臺北地方法院檢察署於民國96年12月17日發布通緝
    在案，嗣於97年5月5日返國時緝獲歸案，經法官以被告雖涉
    犯前揭罪嫌，有起訴書所載之各項證據可證，犯罪嫌疑重大
    ，所犯雖為最輕本刑 5年以上有期徒刑之重罪，惟因無積極
    證據顯示與本案共同被告間有串證、湮滅證據之虞，且其他
    被告均未羈押，依比例原則認無羈押之必要，准以新臺幣50
    0,000 元交保候傳，並因被告係通緝到案，諭知限制住居於
    戶籍地址，且應限制其出境在案。又查，被告前經通緝到案
    ，已有事實足認有逃亡之虞，今被告以其需前往泰國考察地
    方建設為由而聲請解除限制出境，然其自承：先前因在中國
    接受治療膀胱癌才未回台等語（97年度聲羈字第 172號卷第
    16頁），是其可能於出境後滯留國外不歸；參以本案應行調
    查之事項龐雜，審判程序所進行之事項亦與被告息息相關，
    苟被告無法遵期到庭進行程序，勢必無法順利進行訴訟程序
    ，且極易造成訴訟之徒勞，故為確保日後審判程序之順利進
    行，認仍有繼續限制被告出境之必要。再者，聲請意旨所稱
    被告需前往泰國考察地方建設之活動，並無立即明顯之急迫
    性及絕對不可代替性，為免發生被告於國外長時間滯留，致
    延滯訴訟程序之進行，採取保全被告到庭接受審判之強制處
    分手段，自屬必要。是前所限制被告出境之處分，經核現仍
    有其必要，且尚屬適當，被告所為解除限制出境之聲請，尚
    難准許，應予駁回。
二、抗告意旨略以：
  (一)抗告人因罹有膀胱癌先於96年1 月20日在台北榮民總醫院接
    受診療並切除膀胱腫瘤後，又前往大陸上海市接受中醫長期
    診治，然抗告人於前往大陸之前，已在96年10月11日以證人
    身分前往調查局作證，並於當日由檢察官複訊，嗣於96年10
    月21日再前往大陸就醫，又檢察官另發傳票通知抗告人應於
    96年11月26日到庭，惟抗告人已因在大陸，故委請其妻於96
    年11月20日向檢察官請假，詎檢察官仍於96年11月27日核發
    拘票拘提抗告人，並因抗告人無法到案即發佈通緝，抗告人
    於完成第一階段診療在97年5月5日回國遭逮捕時始知悉已遭
    通緝。然抗告人倘確有逃亡之意思，何必在檢察官傳喚時特
    別請假告知？讓檢察官知悉其已逃亡？又抗告人真要逃亡又
    何必返國？足見抗告人實無逃亡之意思甚明，且抗告人與已
    遭通緝而欲逃亡出國之情形有所不同，抗告人係返國遭逮捕
    時始知悉已遭通緝，難認抗告人此種「通緝到案」之情事有
    何「逃亡之虞」，實屬明確。
  (二)又抗告人係因在98年11月6 日經代表會通知，將於98年12月
    14日至12月18日出國考察地方建設案，需出國離境，故向原
    審法院聲請解除限制出境「或」可准予考察期間12月14日至
    1 月18日解除限制出境，如何在國外長期滯留？且抗告人該
    案件歷次審理，除更換辯護人時請假外，均遵期到庭配合審
    理，並未影響審判程序之進行，有何非以限制出境而確保審
    判程序進行之必要？且縱本案事項龐雜，就檢察官起訴書所
    載內容幾均與抗告人無涉，解除限制出境實無追訴審判之困
    難，故聲請撤銷原裁定。
三、按被告經傳喚於法官訊問後認有刑事訴訟法第101條第1項各
    款或第101條之1第 1項各款所定情形之一，而無聲請羈押之
    必要者，得命具保、責付或限制住居。刑事訴訟法第 228條
    第 3項前段定有明文，又限制被告出境、出海，僅在限制被
    告應居住於我國領土範圍內，不得擅自出國、出海，俾便於
    訴訟程序之進行，較之限制居住於某市某縣某鄉某村，其居
    住之範圍更為廣闊，是限制出境、出海與限制住居名稱雖有
    不同，然限制出境、出海亦屬限制住居之處分，係執行限制
    住居方法之一種（最高法院93年臺抗字第430號裁定參照）
    。目的在防止被告逃亡，確保被告能於審判時到庭，以利刑
    事訴訟程序之進行，是考量解除限制出境、出海與否，自應
    以訴訟之進行及證據之調查是否因此而受影響為判斷依據，
    並按訴訟進行程度及其他一切情狀，由受訴法院依法裁量之
    。又限制住居、限制出境、出海僅在保全刑事偵查、審判、
    執行之順利進行，屬於刑事訴訟之保全程序，非為確定被告
    對於本案是否應負擔罪責或是否應科處刑罰之問題，有關限
    制住居、出境、出海之事由是否具備、與限制住居、出境、
    出海必要性之審酌，毋須如同本案有罪之判決應採嚴格證明
    法則，將所有犯罪事實證明至「無合理懷疑之確信程度」，
    反之，僅須依自由證明法則，對前揭要件事實，證明至使法
    院相信「很有可能如此」之程度即可。倘依卷內證據，被告
    犯罪嫌疑重大，有出境滯留他國不歸而逃亡之可能性存在，
    足以影響審判之進行或刑罰之執行，依法得為必要之限制出
    境、出海強制處分，以確保被告到庭接受審判或執行。
四、經查：本件抗告人涉犯貪污治罪條例第6條第1項第 4款對於
    主管或監督事務直接圖利罪嫌、刑法第216條、第210條行使
    偽造文書罪嫌、第 168條偽證罪嫌，經檢察官提起公訴，依
    檢察官所舉之各該證據方法，形式上觀察，抗告人之犯罪嫌
    疑重大，且斟酌本案應行調查之事項龐雜，審判程序所進行
    之事項亦與抗告人息息相關，苟抗告人無法遵期到庭進行程
    序，勢必造成訴訟延宕，為保全將來審判進行及執行之目的
    ，且限制住居、出境、出海之強制處分既屬限制被告之基本
    權最為輕微之保全手段，對抗告人為限制出境、出海強制處
    分，仍屬必要，現該案尚在審理，此一限制之原因及必要性
    仍在。至抗告人雖稱係返國遭逮捕時始知悉已遭通緝，與已
    遭通緝而欲逃亡出國之情形有所不同，並無逃亡之虞云云，
    然限制出境必要性之審酌，本以自由證明即已足，抗告人犯
    罪嫌疑重大，既曾長時間出國治療病情，自仍有出境滯留他
    國不歸而逃亡之可能性，亦可能請假不歸而延滯訴訟程序進
    行；又抗告人所稱經代表會通知，將於98年12月14日至12月
    18日出國考察地方建設案，有出國之必要云云，惟該出國考
    察案亦可指派他人或委任他人處理，衡情並無由抗告人親自
    出國處理之必要性，況抗告人並未具體敘明及提出相關證據
    釋明究有何事務必須由其親自出國處理不可，一旦解除出境
    之限制，即喪失擔保抗告人遵期到庭之強制力，反而難期抗
    告人日後於審理中亦將如期到庭，倘抗告人滯留國外不歸，
    勢將延滯本案訴訟程序之進行或刑罰執行，又限制出境固會
    影響抗告人之工作狀況，惟此乃具有強制處分性質之限制住
    居所必然伴隨之結果，是抗告人之主張，並非可採。從而，
    原裁定已附具理由說明認定衡酌之依據，駁回抗告人解除限
    制出境之聲請，核屬原審法院職權之適法行使，尚無何逾越
    比例原則之處。而限制出境為保全程序之強制處分，其必要
    性之審酌，本以自由證明即已足，原裁定以抗告人限制出境
    處分之事由仍存在，並衡量社會公益及人身自由之私益，認
    抗告人仍有限制出境之必要，而駁回其解除限制出境之聲請
    ，並無違誤，本件抗告為無理由，應予駁回。
六、據上論結，應依刑事訴訟法第412 條，裁定如主文。
中    華    民    國    98    年    12    月    22    日
                  刑事第十四庭審判長法  官  陳志洋
                                    法  官  謝靜慧
                                    法  官  梁耀鑌
以上正本證明與原本無異。
不得再抗告。
                                    書記官  莊淑茹
中    華    民    國    98    年    12    月    23    日


司法院資訊處製作；財團法人民間司法改革基金會備份。
